臺灣高等法院民事判決
108年度上易字第747號
上  訴  人  劉森雄  
訴訟代理人  黎紹寗律師
            徐宏澤律師
被上訴人    鄧順安  

上列當事人間請求清償借款事件，上訴人對於中華民國108年3月
26日臺灣桃園地方法院107年度訴字第2301號第一審判決提起上
訴，本院於109年1月14日言詞辯論終結，判決如下：
    主      文
上訴駁回。
第二審訴訟費用由上訴人負擔。
    事實及理由
被上訴人主張：上訴人於民國105年3月31日向伊借款新臺幣（
  下同）100萬元（下稱系爭借款），伊已當場如數交付，兩造
  並簽立借據（下稱系爭借據），惟未約定還款時間及利息。因
  上訴人遲未還款，伊多次以口頭向上訴人催討，並於107年2月
  27日寄發存證信函，請上訴人於同年4月1日前返還（下稱系爭
  存證信函），均未獲置理，爰依民法第478條規定，請求上訴
  人清償借款100萬元，及自支付命令送達翌日起至清償日止，
  按年息5%計算之利息，並願供擔保，聲請宣告假執行（原審為
  上訴人敗訴之敗決，上訴人不服，提起上訴）。
上訴人則以：伊所經營之一元機械工業股份有限公司（下稱一
  元公司）承攬翊昇實業股份有限公司（下稱翊昇公司，105年3
  月28日改組更名前為昱筌實業股份有限公司）之環保設備建置
  工程，卻遭拖欠承攬報酬，嗣由與翊昇公司經營關係密切之被
  上訴人與伊洽談付款事宜，由被上訴人以個人名義借款予伊，
  並簽立系爭借據，約定於翊昇公司給付一元公司承攬報酬後，
  伊始需返還系爭借款予被上訴人，此為清償期之約定。105年3
  月31日後，翊昇公司迄未再給付承攬報酬，一元公司於106年8
  月3日起訴請求翊昇公司給付承攬報酬訴訟，目前由原法院以1
  06年度重訴字第457號審理中，清償期尚未屆至，被上訴人不
  得請求伊返還系爭借款等語，資為抗辯。其上訴聲明為：㈠原
  判決廢棄。㈡被上訴人在第一審之訴及假執行之聲請均駁回。
上訴人於105年3月31日向被上訴人借款100萬元，未約定清償期
  及利息，被上訴人已交付借款，兩造並簽立系爭借據；被上訴
  人於107年2月27日寄發系爭存證信函，催告上訴人於同年4月1
  日前返還系爭借款，上訴人於同年3月1日收受系爭存證信函之
  事實，為兩造所不爭執（筆錄見本院卷第63頁），並有系爭借
  據、存證信函及回執在卷可稽（見支付命令卷第4至6頁、第12
  頁）。
被上訴人請求上訴人清償系爭借款，為上訴人以前開情詞置辯
  。經查：
　㈠兩造之權利義務應依系爭借據所載為準，系爭借款未定返還
    期限。
　1.兩造於105年3月31日簽訂系爭借據，其全文為：「劉森雄於
    105年3月31日向鄧順安借貸金錢，雙方議定借貸條款如下：
    貸與人鄧順安（以下簡稱甲方），借用人劉森雄（以下簡
    稱乙方）。甲方願將金錢新臺幣壹佰萬元正貸與乙方。甲
    方於本契約成立同時，將前條金錢如數交付乙方親收點訖。
    乙方於借貸期間屆滿時，應將借用金錢向甲方全部清償，
    不得為部分清償或怠於履行。雙方約定嗣後如有訟爭，則
    以臺灣桃園地方法院為管轄法院。貸與人(即甲方)：鄧順安
    　借用人(即乙方)：劉森雄　見證人：陳子璠」（見支付命
    令卷第4頁)，系爭契約全文並未約定還款日期，應認系爭借
    款契約未定返還期限。
  2.至上訴人抗辯：伊當時係要請求翊昇公司給付承攬報酬，遭
    被上訴人拒絕，而改向被上訴人借款，故兩造就系爭約定於
    翊昇公司給付一元公司承攬報酬後始需還款之清償期云云，
    係以被上訴人之陳述、證人陳子璠、張瑞雲之證詞、錄音光
    碟及譯文為證。經查，
    ⑴依上訴人所提出105年3月31日簽立系爭借款當天之錄音光
      碟及譯文，被上訴人表示：「我們該給你的，一毛錢都不
      會少你」、「你釐清的差不多了，公司要給的，他給你了
      ，你再還給我，我不會跟你們壓時間...」（見原審卷第9
      2頁、第97頁），惟該等語詞係指以翊昇公司給付一元公
      司承攬報酬為清償期，抑或不約定還款期限，已有未明，
      尚難僅憑該等語詞即認兩造約定以翊昇公司給付一元公司
      承攬報酬為系爭借款之清償期；且錄音光碟譯文顯示全部
      借款過程約歷時1小時30分，系爭對話出現在59分17秒及1
      小時9分40秒，其後上訴人及一元公司會計張瑞雲仍不斷
      表示希望不要以借款方式處理，兩造並持續協商，始於1
      小時22分至26分間簽訂系爭借據（見原審卷第97至98頁、
      第103頁），而兩造最終簽訂之系爭借據上，並未記載「
      於翊昇公司給付一元公司承攬報酬後始需還款」之文字，
      是上開對話應僅為兩造協商借款過程中上訴人曾提出之意
      見，並非最終協商結果，兩造之協商結果仍應以兩造協商
      後簽訂之系爭借據所載為準。
    ⑵被上訴人在本院固曾表示：「當初我的意思是指一元公司
      有拿到貨款時就要還款給我，不是指拿到全部的承攬報酬
      。」（見本院卷第114頁倒數第1、2行），惟被上訴人亦
      表示：「105年3月31日那時我為翊昇公司法人股東的股東
      ，當天劉森雄是先找翊昇公司的董事長蘇興智，是蘇興智
      請我過去，當時蘇興智有提示很多翊昇公司前經營者及股
      東與一元公司的一些給付帳款的相關資料，我們認為一元
      公司的問題很大而且有相當大的出入，所以當時我強調的
      是『請你們釐清之後，我們公司（即翊昇公司）該給他的
      費用一毛也不會少』」(見本院卷第115頁），亦應認為係
      兩造協商借款過程中之語詞，並非最終協商結果，兩造之
      協商結果仍應以兩造協商後簽訂之系爭借據所載為準。
    ⑶一元公司會計張瑞雲於108年11月18日在本院證稱：一元公
      司從101年起為翊昇公司設計機械、製造及現場工作4年多
      ，於105年3月份翊昇公司原執行長陳源盛將公司賣給被上
      訴人，說以後所有的業務及請款程序及帳單都要找被上訴
      人，同年月25日要伊與上訴人及劉林玫桂直接到翊昇公司
      辦公室找被上訴人申請貨款，被上訴人跟伊等說現在正在
      新、舊公司內部帳目交接中，與伊等約同年月31日拿錢，
      31日被上訴人拿出100萬元及系爭借據，說因為他們新、
      舊公司帳目內部在交接中，所以100萬元是他私人拿出來
      先借給伊等應急，並且要簽立借據，原審卷第97頁錄音譯
      文第6頁第19行伊表示：「那借貸期間劃掉？因為壓力很
      大。」，被上訴人表示：「第4條劃掉是嗎?」，是原來的
      借據第4條有記載空白的_ 年_ 月_ 日借款期間，因為被
      上訴人有提到翊昇公司要給一元公司的錢全部都給清，才
      要還這筆錢，所以伊就要求將第4條借貸期間劃掉，後來
      被上訴人有修改系爭借據第4條後，雙方才簽名等語(見本
      院卷第109至112頁），可知被上訴人所擬之借據草稿第4
      條原欲約定清償期，惟因上訴人有意見，經協商討論後，
      被上訴人將該條文修改後，兩造才簽名，倘若兩造當時合
      意系爭借款以翊昇公司給付一元公司承攬報酬為清償期，
      理應於修改借據第4條條文時將之載明，系爭借據既未記
      載以翊昇公司給付一元公司承攬報酬為清償期之文字，則
      難認系爭借款有以翊昇公司給付一元公司承攬報酬為清償
      期。
    ⑷105年3月31日時任翊昇公司業務經理之陳子璠於108年11月
      18日在本院證稱：伊沒有承辦翊昇公司與一元公司間事務
      ，不清楚兩公司之債權債務關係，兩造間之債權債務關係
      伊不是太瞭解，伊只有聽張瑞雲說翊昇公司有欠一元公司
      錢；被上訴人曾叫伊進辦公室說要借100萬元給上訴人，
      要伊當見證人證明有將100萬元交給上訴人，伊進去時兩
      造已在系爭借據上簽名，伊只有看到被上訴人將100萬元
      交給上訴人，伊簽完名後就離開，並沒有從頭到尾都在場
      ，伊要離開辦公室時，被上訴人好像有說上訴人先拿去用
      ，到時候再扣工程款之類的話等語（見本院卷第106至109
      頁），105年3月31日陳子璠到場時，兩造已在系爭借據上
      簽名，故兩造之權利義務仍應依系爭借據所載為準，至陳
      子璠所證稱其離開時被上訴人之話語，其意究係指以翊昇
      公司給付一元公司承攬報酬為清償期，抑或不約定還款期
      限，已有未明，且在系爭契約簽訂之後，尚難因此認為系
      爭借款有以翊昇公司給付一元公司承攬報酬為清償期。
    ⑸至上訴人向被上訴人借貸系爭借款之緣由，則與兩造間是
      否有為清償期之約定，無必然關連，此外，上訴人未再舉
      證證明系爭借款有以翊昇公司給付一元公司承攬報酬為清
      償期，所辯尚難採信。
  3.綜上，兩造之權利義務應依系爭借據所載為準，系爭借款未
    定返還期限。
　㈡系爭借款經被上訴人催告返還後，上訴人應返還系爭借款及
    遲延利息。
  1.民法第478條規定消費借貸未定返還期限者，借用人得隨時
    返還，貸與人亦得定1個月以上之相當期限催告返還，所謂
    貸與人得定1個月以上之相當期限催告返還，非謂貸與人之
    催告必須定有期限，祇須貸與人有催告之事實，而催告後已
    逾1個月以上相當期限者，即認借用人有返還借用物之義務
    。兩造就系爭借款未約定返還期限，被上訴人於107年2月27
    日寄發系爭存證信函催告上訴人於同年4月1日還款，上訴人
    於同年3月1日收受該存證信函，有存證信函及回執在卷可稽
    （見支付命令卷第4至6頁、第12頁），則上訴人有於逾1個
    月以上相當期限即同年4月1日返還借款之義務。
  2.按遲延之債務，以支付金錢為標的者，債權人得請求依法定
    利率計算之遲延利息，但約定利率較高者，仍從其約定利率
    ；應付利息之債務，其利率未經約定，亦無法律可據者，週
    年利率為5%，民法第233條第1項、第203條定有明文。兩造
    就系爭借款未約定利息，然上訴人遲延清償債務時，被上訴
    人仍得請求遲延部分按年息5%計算之遲延利息。上訴人有於
    107年4月1日返還系爭借款之義務，而未返還，則被上訴人
    請求上訴人清償借款100萬元，及自支付命令送達翌日即107
    年5月17日（送達證書見支付命令卷第15頁）起至清償日止
    ，按年息5%計算之遲延利息，為有理由。
綜上所述，被上訴人依消費借貸之法律關係，請求上訴人給付1
  00萬元本息，為有理由，應予准許。從而，原審為上訴人敗訴
  之判決，並為准免假執行之宣告，並無不合。上訴論旨指摘原
  判決不當，求予廢棄改判，為無理由，應駁回上訴。
本件事證已臻明確，兩造其餘之攻擊或防禦方法及所用之證據
  ，經本院斟酌後，認為均不足以影響本判決之結果，爰不逐一
  論列，附此敘明。
據上論結，本件上訴為無理由，依民事訴訟法第449條第1項、
  第78條，判決如主文。
中　　華　　民　　國　　109 　年　　2 　　月　　4 　　日
                  民事第十八庭  
                      審判長法  官  吳青蓉
                            法  官  林政佑
                            法  官  周美雲

正本係照原本作成。
不得上訴。
中　　華　　民　　國　　109 　年　　2 　　月　　5 　　日

  　　　　　　　　　　　　　書記官  呂  筑